最高法院刑事判決　　　　　　九十六年度台上字第三五七九號
上　訴　人　台灣高等法院檢察署檢察官
上　訴　人
即　被　告　甲○○
選任辯護人　張瑞釗律師
上列上訴人等因被告貪污案件，不服台灣高等法院中華民國九十
五年十二月十四日第二審判決（九十五年度上訴字第三八０四號
，起訴案號：台灣板橋地方法院檢察署九十四年度偵字第一七四
六一號），提起上訴，本院判決如下：
    主  文
原判決撤銷，發回台灣高等法院。
    理  由
本件原判決認定上訴人即被告甲○○原係台北縣政府警察局三重
分局刑事組小隊長（於民國九十四年四月間調往台北縣政府警察
局刑警大隊服務），依警察法規定，負有於轄區協助偵查犯罪、
執行搜索、扣押、拘提及逮捕之職權，為依法令服務於國家所屬
機關而具有法定職務權限之公務員。緣於九十三年七月間，參與
偵辦重良建設有限公司（下稱重良公司）董事長林澤良遭人持槍
恐嚇案件，因而結識林澤良及重良公司總經理張慶棍。被告竟貪
圖不法利益，欲藉機向林澤良、張慶棍索取現款花用，乃於九十
四年二月間，以購車為由，多次前往張慶棍位於台北縣三重市○
○街一五二之三號辦公室，要求張慶棍轉知林澤良出資贊助其購
車。嗣被告未見張慶棍、林澤良有所表示，乃憑藉其執行偵查犯
罪職務之權勢，藉詞張慶棍及林澤良之子林坤效持有槍枝，以此
方式迫使渠等交付現款，被告乃向不知情之員警李日清、翁文龍
、陳政鴻表示有聽聞林澤良之子持槍滋事，並於同年二月十七日
協同李日清、翁文龍、陳政鴻等人前往張慶棍上址辦公室，被告
到場後即厲聲質問張慶棍車輛放置何處，並表示張慶棍車輛及重
良公司地下室係軍火庫，張慶棍聞言乃表示願意接受搜索配合查
證，被告見狀即帶同李日清、翁文龍、陳政鴻離開上址。被告見
張慶棍仍未交付現款，乃透過歐丁誌轉告張慶棍贊助購車款一事
，張慶棍見被告一再要求，乃承諾在林澤良返國後將此事告知林
澤良。九十四年三月三日下午，張慶棍、歐丁誌在林澤良位於台
北縣三重市○○街一二八之六號辦公室泡茶，被告得知林澤良已
返國，乃前往上址找林澤良，張慶棍、歐丁誌見狀即先行離開上
址，林澤良則當場拿出新台幣（下同）二十萬元表示係贊助購車
之款項，惟被告發現辦公室內有監視螢幕乃未收下該筆款項。嗣
張慶棍得知上情，認僅需交付十五萬元即可，乃向林澤良表示願
意處理此事，並委由歐丁誌交付十五萬元予被告，惟被告表示二
十萬元都未收下，不可能收十五萬元，歐丁誌則將此款項拿回給
張慶棍，張慶棍乃再拿出五萬元由歐丁誌轉交被告，被告即向歐
丁誌表示林澤良之子持槍滋事，上開槍枝係張慶棍所有，要求歐
丁誌轉告張慶棍必須拿出二百萬元方能解決此事，惟歐丁誌僅向
張慶棍表明被告不願意收受二十萬元，而歐丁誌得知被告懷疑伊
侵吞五萬元，方將上情告知張慶棍。被告於同年三月十六日前往
張慶棍辦公室，向張慶棍表示有證據證明張慶棍持有二支槍枝，
如果確實偵辦下去將使張慶棍名譽掃地，翌日再度前往上址，要
求張慶棍轉告林澤良，若是外面兄弟開口就要四百萬元，不可能
拿不出一、二百萬元，復於三月十八日再度前往張慶棍辦公室，
要求張慶棍至少需交付一百七十萬至一百八十萬元，張慶棍不甘
受到威嚇，且擔心遭被告栽贓報復，為保全證據，乃錄下其與被
告對話內容提出告訴，被告始未能得逞等情，因而撤銷第一審之
科刑判決（處有期徒刑六年六月，褫奪公權五年），改判仍論處
被告公務員，藉勢勒索財物未遂罪刑（處有期徒刑五年六月，褫
奪公權五年），固非無見。
惟查：（一）判決所載之理由，前後相互牴觸者，即屬判決所載
理由矛盾，依刑事訴訟法第三百七十九條第十四款後段之規定，
其判決當然為違背法令，足以構成撤銷之原因。原判決理由敘明
：「綜合告訴人張慶棍及證人歐丁誌、林澤良等人之證詞觀之，
被告先於九十四年二月十七日與同事到張慶棍辦公室，並表示該
處有槍枝，復於九十四年三月三日經歐丁誌通知被告，至林澤良
辦公室，林澤良交付其二十萬元，惟被告未收取，被告並於同日
向歐丁誌說，要他轉達張慶棍總共有二支槍，一支槍一百萬元之
事，再於九十四年三月十六日向張慶棍表示其涉有槍枝罪嫌，此
亦與被告自承其有風聞林澤良之姪子以及兒子持槍恐嚇他人，所
以前去了解，當時在張慶棍辦公室泡茶，伊不確定有沒有提到持
槍恐嚇的事情等情相符」（見原判決第十、十一頁）。惟依上開
理由所載「被告並於同日向歐丁誌說，要他轉達張慶棍總共有二
支槍，一支槍一百萬元之事，再於九十四年三月十六日向張慶棍
表示其涉有槍枝罪嫌」等語，顯與「被告自承其有風聞林澤良之
姪子以及兒子持槍恐嚇他人，所以前去了解，當時在張慶棍辦公
室泡茶，伊不確定有沒有提到持槍恐嚇的事情」云云所指涉之持
槍者並非相同，乃原判決竟謂告訴人張慶棍及證人歐丁誌、林澤
良等人之證述與被告自承之上開內容相符，而為被告不利之認定
，其判決所載之理由矛盾，判決當然違背法令。（二）原判決認
被告係犯貪污治罪條例第四條第二項、第一項第二款之罪，並敘
明被告犯罪後，貪污治罪條例於九十五年五月五日經修正，而該
次修正僅就第二條、第八條、第二十條作出修正，除第二條部分
，與本案有其相關外，其餘部分，則與本件之論罪科刑無涉。復
謂原刑法第十條第二項規定：「稱公務員者，謂依法令從事公務
之人員。」已於九十四年一月七日公布修正為：「稱公務員者，
謂下列人員：一依法令服務於國家、地方自治團體所屬機關而具
有法定職務權限，以及其他依法令從事於公共事務，而具有法定
職務權限者。二……」並於九十五年七月一日起施行，是刑法上
公務員之定義在新法施行後，已較前為嚴格，犯罪構成要件已有
變更；而貪污治罪條例第二條前段原規定：「依據法令從事公務
之人員，犯本條例之罪者，依本條例處斷。」亦於九十五年五月
五日修正為：「公務員犯本條例之罪者，依本條例處斷。」於同
年七月一日施行，以配合前述刑法關於公務員定義之修正，即採
與刑法相同之公務員定義，比較新舊法，以修正後之規定有利於
被告，應依修正後之規定為本件法律之適用。「至該條例第四條
新舊法之問題，附此說明。」云云（見原判決第十二頁第二至十
七行），就所犯貪污治罪條例第四條第二項、第一項第二款之罪
於比較新舊法後，究應如何適用法律，則疏未說明，亦有不適用
法則之違法。（三）按新修正刑法第二條第一項之規定，係規範
行為後「法律變更」所生新舊法比較適用之準據法。故倘新舊法
處罰之輕重相同，即無比較適用之問題，非該條所指之法律有變
更，即無該條之適用，應依一般法律適用原則，適用裁判時法。
原判決理由敘明：「修正後之刑法將原第二十六條有關一般未遂
犯之處罰效果，移列第二十五條第二項後段，而使第二十五條規
範一般未遂犯之規定趨於完整，上開修正內容無涉罪刑實質內容
之變更，而無新舊法比較適用之問題，依刑法第二條第一項規定
應適用被告行為時之法律。被告已經著手於犯罪行為之實行而未
遂，為未遂犯，應適用修正前刑法第二十六條前段之規定減輕其
刑」云云（見原判決第十二頁），惟修正前刑法第二十六條未遂
犯得減輕其刑之規定既僅移列於第二十五條，修正內容無涉罪刑
實質內容之變更，而無新舊法比較適用之問題，自應依一般法律
適用原則，適用裁判時法，乃原判決謂應適用修正前刑法第二十
六條前段之規定減輕其刑云云，亦難謂無適用法則不當之違誤。
（四）按刑事審判刑之量定，為求個案裁判之妥當性，法律固賦
予法院裁量權，但此項裁量權之行使，並非漫無限制，仍應遵守
罪刑相當之原則，使輕重得宜，如偏執一端致失出或失入，即難
謂適法。本件原判決撤銷第一審之判決，改判仍論處被告公務員
藉勢勒索財物未遂罪，其改判認定之犯罪情節與第一審判決認定
者並無不同，而原判決撤銷第一審判決之理由，係指摘第一審判
決未於理由內說明被告行為後，有關褫奪公權已經修正之新舊法
比較適用，及未遂犯適用修正後刑法第二十五條第二項之規定，
惟上開撤銷之理由，均與被告量刑之輕重無涉，第一審判決於理
由說明審酌被告犯罪動機、目的、手段、危及警務人員應有官箴
，暨其尚未得財、品行智識程度，犯罪後態度等一切之情狀而量
處被告有期徒刑六年六月，褫奪公權五年，原判決撤銷改判量處
有期徒刑五年六月，褫奪公權五年，則未說明第一審判決之量刑
如何不當，如何失入，自有判決理由不備之違法。檢察官及被告
上訴意旨指摘原判決不當，尚非全無理由，應認原判決有撤銷發
回更審之原因。
據上論結，應依刑事訴訟法第三百九十七條、第四百零一條，判
決如主文。
中　　華　　民　　國　九十六　年　　七  　月 　 五    日
                      最高法院刑事第四庭
                          審判長法官  莊　登　照
                                法官  黃　一　鑫
                                法官  林　秀　夫
                                法官  徐　昌　錦
                                法官  蔡　國　在
      本件正本證明與原本無異
                                      書  記  官
中　　華　　民　　國　九十六　年　　七　　月　 十一　 日
                                                    m
